臺灣高雄地方法院刑事判決
111年度審金訴字第117號
公  訴  人  臺灣高雄地方檢察署檢察官
被      告  葉朝宗


上列被告因洗錢防制法等案件，經檢察官提起公訴（110年度偵
字第25212號），被告於本院準備程序為有罪之陳述，經合議庭
裁定由受命法官依簡式審判程序獨任審理，判決如下：
    主  文
葉朝宗共同犯洗錢防制法第十四條第一項之洗錢罪，處有期徒刑
伍月，併科罰金新臺幣壹萬元，罰金如易服勞役，以新臺幣壹仟
元折算壹日。
    事  實
一、葉朝宗與真實姓名、年籍不詳之詐欺集團成員，共同意圖為
    自己不法之所有，基於詐欺取財、隱匿犯罪所得來源、去向
    等犯意聯絡，於民國110年5月21日前之某日，由葉朝宗將其
    所有之國泰世華商業銀行帳戶（帳號000-000000000000，下
    稱國泰銀行帳戶）提供予詐欺集團使用。嗣詐欺集團成員，
    即共同基於為自己不法所有之犯意聯絡，於110年5月21日19
    時2分許，以電話0000000000000號聯繫陳雅薇，向其佯稱：
    購物平台消費遭作失誤遭連續扣款云云，致陳雅薇陷於錯誤
    ，而於110年5月21日聽從詐騙集團指示連續匯款6次，其中㈠
    110年5月21日20時51分許，以無卡存款方式存入新臺幣（下
    同）3萬元至上開國泰銀行帳戶內、㈡110年5月21日20時53分
    許，以無卡存款方式存入上開國泰銀行帳戶內。葉朝宗再於
    同日21時12分、13分將上開款項，匯款至詐騙集團成員指定
    之中華郵政郵局帳戶（帳號000-00000000000000）內，因而
    隱匿犯罪所得之去向。嗣陳雅薇發現有異而報警處理，經循
    線追查，而查悉上情。
二、案經陳雅薇告訴由嘉義縣政府警察局朴子分局報告臺灣高雄
    地方檢察署檢察官偵查起訴。
    理  由
一、本件被告葉朝宗所犯均係死刑、無期徒刑、最輕本刑為3年
    以上有期徒刑以外之罪，其於準備程序進行中就被訴事實為
    有罪之陳述，經受命法官告知簡式審判程序之旨，並聽取當
    事人之意見後，本院合議庭認無不得或不宜改依簡式審判程
    序進行之情形，爰依刑事訴訟法第273條之1第1項、第284條
    之1規定，裁定由受命法官獨任進行簡式審判程序。是本件
    證據調查依刑事訴訟法第273條之2規定，不受同法第159條
    第1項、第161條之2、第161條之3、第163條之1及第164條至
    170條規定之限制，合先敘明。
二、上開犯罪事實，業據被告葉朝宗於本院審理時（審金訴卷第
    29、43、49頁）均坦承不諱，核與證人即告訴人陳雅薇於警
    詢（警卷第5至8頁）之證述，參核相符；並有國泰世華商業
    銀行存匯作業管理部110年6月10日國世存匯作業字第110009
    3776號函、客戶基本資料查詢、帳戶交易明細查詢各1份（
    警卷第9至12頁）、臺南市政府警察局善化分局善化派出所
    陳報單、受理各類案件紀錄表、受理案件證明單、受理詐騙
    帳戶通報警示簡便格式表各1份（警卷第17、18、19、24、2
    6頁）、國泰世華銀行客戶交易明細表2紙（警卷第22頁）、
    臺灣高雄地方檢察署檢察官110年度偵字第208號、110年度
    偵字第3960號起訴書、本院110年度審金訴字第65號刑事判
    決各1份（偵卷第15至18、41至44頁）在卷可佐，印證相符
    。足認被告前揭任意性自白，與卷內積極事證，參核相符，
    洵堪採為論罪之基礎。是本案事證明確，被告上開犯行，均
    堪以認定，應依法論科。
三、論罪科刑：
  ㈠按共同正犯之成立，祇須具有犯意之聯絡及行為之分擔，既
    不問犯罪動機起於何人，亦不必每一階段犯行，均須參與，
    若共同實施犯罪行為之人，在共同意思範圍內，各自分擔犯
    罪行為之一部，相互利用他人之行為，以達其犯罪之目的，
    其成立不以全體均參與實施犯罪構成要件之行為為要件；參
    與犯罪構成要件之行為者，固為共同正犯；以自己共同犯罪
    之意思，參與犯罪構成要件以外之行為，或以自己共同犯罪
    之意思，事前同謀，而由其中一部分人實行犯罪之行為者，
    亦均應認為共同正犯，使之對於全部行為所發生之結果，負
    其責任。另共同正犯之意思聯絡，原不以數人間直接發生者
    為限，若有間接之聯絡者，亦包括在內，如甲分別邀約乙、
    丙犯罪，雖乙、丙間彼此並無直接之聯絡，亦無礙於其為共
    同正犯之成立（最高法院34年上字第862號、73年台上字第1
    886號、77年台上字第2135號判例要旨、92年度台上字第282
    4號判決意旨參照）。參以目前詐欺集團之犯罪型態，自架
    設跨國遠端遙控電話語音託撥及網路約定轉帳之國際詐騙電
    話機房平台，至刊登廣告、收購人頭帳戶、撥打電話實施詐
    騙、指定被害人匯款帳戶、自人頭帳戶提領款項、取贓分贓
    等階段，乃需由多人縝密分工方能完成之集團性犯罪。是被
    告洪淑貞可預見將本件之永豐銀行帳戶，任意提供予無信賴
    關係之他人使用，即可能作為對方收受、提領詐騙他人財產
    犯罪所得使用之人頭帳戶，於提領贓款後產生遮斷金流以逃
    避國家追訴、處罰之效果，仍不違背其本意，提供該帳戶任
    憑詐欺集團使用，並協助提款及交付款項，顯係明知其係在
    替藏身幕後之詐欺集團成員，出面擔任取款之車手，是被告
    所分擔之工作，雖非詐欺取財行為之全程，與其他成員間，
    亦未必有直接之犯意聯絡，然被告所參與其間之部分行為，
    仍為詐欺集團取得告訴人財物之全部犯罪計畫之部分行為，
    而共同達成不法所有之犯罪目的，未逾越合同意思之範圍。
    據此，被告就上揭詐欺集團詐騙告訴人財物之犯行，仍屬有
    犯意聯絡及行為分擔，自屬共同正犯，應同負全責。
　㈡次按洗錢防制法業於105年12月28日修正公布，於106年6月28
    日生效施行。依修正後即現行洗錢防制法第2條第2款、第3
    條第2款規定，掩飾或隱匿刑法第339條犯罪所得之本質、來
    源、去向、所在、所有權、處分權或其他權益者，即構成洗
    錢行為。是依修正後洗錢防制法，掩飾刑法第339條第1項詐
    欺取財犯罪所得去向之行為，亦可構成洗錢罪。本案被告葉
    朝宗提供國泰銀行帳戶予詐欺集團使用，並將被害人匯入之
    款項，另行匯款至詐欺集團不詳成員指定之中華郵政帳戶（
    帳號000-00000000000000）內，實已該當於掩飾、隱匿特定
    犯罪所得去向之要件。　
　㈢核被告所為，係犯刑法第339條第1項詐欺取財罪及洗錢防制
    法第14條第1項之洗錢罪。被告與真實姓名、年籍不詳之詐
    欺集團成員間，就上開詐欺取財及洗錢犯行，有犯意聯絡及
    行為分擔，依刑法第28條規定，應論以共同正犯。被告係以
    一行為同時觸犯詐欺取財罪、洗錢罪，為想像競合犯，應依
    刑法第55條前段規定，從一重論以洗錢防制法第14條第1項
    之洗錢罪。
　㈣次按犯洗錢防制法第14條、第15條之罪，在偵查或審判中自
    白者，減輕其刑，洗錢防制法第16條第2項定有明文。被告
    於本院審理時已自白一般洗錢犯行，爰依洗錢防制法第16條
    第2項規定，減輕其刑。　　
　㈤量刑審酌：
　　爰以行為人之責任為基礎，審酌被告為智識成熟之成年人，
    在政府及大眾媒體廣泛宣導下，理應對於國內現今詐騙案件
    層出不窮之情形有所認知，竟仍率爾提供本件國泰銀行帳戶
    予詐欺集團使用，並擔任提款車手，嚴重影響金融秩序，破
    壞社會互信基礎，助長詐騙犯罪歪風，並增加查緝犯罪及告
    訴人尋求救濟之困難，所為實屬不該，惟念其犯後終能於本
    院審理時坦承犯行，態度非惡，考量被告之行為造成被害人
    受害金額不輕，已與告訴人陳雅薇達成調解，並付款完畢，
    告訴人陳雅薇具狀請予從輕量刑（審金訴卷第69頁）；兼衡
    被告自陳學歷為高中畢業，現在從事環保局清潔隊員，月收
    入約3萬3000元，未婚，無小孩等智識、家庭及經濟狀況（
    審金訴卷第49頁），暨其犯罪之動機、目的、手段及所生損
    害等一切情狀，量處如主文所示之刑（因本罪係不得易科罰
    金之罪，故不諭知如易科罰金之折算標準），並就併科罰金
    部分，諭知如易服勞役之折算標準。
四、沒收部分說明
  ㈠關於被告犯洗錢罪之洗錢標的：洗錢防制法於105年12月28日
    修正，於106年6月28日生效施行，其中第18條修正為「犯第
    14條之罪，其所移轉、變更、掩飾、隱匿、收受、取得、持
    有、使用之財物或財產上利益，沒收之；犯第15條之罪，其
    所收受、持有、使用之財物或財產上利益，亦同（第1項）
    。以集團性或常習性方式犯第14條或第15條之罪，有事實足
    以證明行為人所得支配之前項規定以外之財物或財產上利益
    ，係取自其他違法行為所得者，沒收之（第2項）。對於外
    國政府、機構或國際組織依第21條所簽訂之條約或協定或基
    於互惠原則，請求我國協助執行扣押或沒收之案件，如所涉
    之犯罪行為符合第3條所列之罪，不以在我國偵查或審判中
    者為限（第3項）。」而關於犯罪行為人犯洗錢防制法第14
    條之罪，其所掩飾之財物本身僅為洗錢之標的，難認係供洗
    錢所用之物，故洗錢行為之標的除非屬於前置犯罪之不法所
    得，而得於前置犯罪中予以沒收者外，既非本案洗錢犯罪之
    工具及產物，亦非洗錢犯罪所得，尤非違禁物，尚無從依刑
    法沒收規定予以宣告沒收，自應依上開第18條第1項前段規
    定予以宣告沒收。且此規定係採義務沒收主義，祇要合於前
    述規定，法院即應為相關沒收之諭知，然該洗錢行為之標的
    是否限於行為人者始得宣告沒收，法無明文，實務上一向認
    為倘法條並未規定「不問屬於犯罪行為人與否均沒收」時，
    仍以屬於被告所有者為限，始應予沒收，惟此部分亦有論者
    認為洗錢行為委由第三人為之者所在多有，甚多是利用他人
    帳戶予以隱匿或掩飾，如洗錢行為之標的須限於被告所有始
    得宣告沒收，不僅增加實務上查證之困難，亦難以達成洗錢
    防制之目的。綜上，洗錢行為標的之沒收應否限於被告所有
    者始得沒收，在適用上實仍有前揭爭議。本院認在法無明文
    之情形下，宜從有利於被告之認定。經查被告依詐欺集團成
    員指示，將告訴人匯入本件國泰銀行帳戶之款項共6萬元，
    匯款至詐欺集團成員指定之帳戶後，即對上開款項已無事實
    上之管領權，自難認告訴人匯入本件國泰銀行之款項，即屬
    被告犯洗錢罪之標的為被告所有，自無庸依前揭規定宣告沒
    收。　　
  ㈡次查本件卷證內，尚無積極證據足認被告因提供本件國泰銀
    行帳戶予詐騙集團不詳成員使用，並擔任提款車手，而獲取
    報酬、取得財物或利益，亦無證據證明被告就詐騙所得有所
    朋分，尚難認被告本件有何犯罪所得可資沒收或追徵，附此
    敘明。
據上論斷，應依刑事訴訟法第273條之1第1項、第284條之1、第2
99條第1項前段，洗錢防制法第2條第2款、第3條第2款、第14條
第1項、第16條第2項，刑法第11條前段、第28條、第339條第1項
、第55條前段、第42條第3項前段，刑法施行法第1條之1第1項，
判決如主文。　
本案經檢察官范家振提起公訴，檢察官呂乾坤到庭執行職務。
中    華    民    國   111    年    5     月    9     日
                  刑事第五庭    法  官  李昆南
以上正本證明與原本無異。
如不服本判決應於收受送達後20日內向本院提出上訴書狀，並應
敘述具體理由；如未敘述上訴理由者，應於上訴期間屆滿後20日
內向本院補提理由書（均須按他造當事人之人數附繕本）「切勿
逕送上級法院」。
中    華    民    國   111    年    5     月    9     日
                                書記官  鄭仕暘
附錄本判決論罪科刑法條：
洗錢防制法第14條
有第二條各款所列洗錢行為者，處7年以下有期徒刑，併科新臺
幣5百萬元以下罰金。
前項之未遂犯罰之。
中華民國刑法第339條
意圖為自己或第三人不法之所有，以詐術使人將本人或第三人之
物交付者，處5年以下有期徒刑、拘役或科或併科50萬元以下罰
金。
以前項方法得財產上不法之利益或使第三人得之者，亦同。
前二項之未遂犯罰之。